ACORDAO-COMPLETO-2490705

ACÓRDÃO 18209/2021 ATA 38/2021 - PRIMEIRA CÂMARA

VISTOS, relatados e discutidos estes autos, que cuidam de pedido de reexame interposto por Paulo de Tarso Bezerra contra o Acórdão 5993/2021-TCU-Primeira Câmara, que considerou ilegal o seu ato inicial de aposentadoria,
ACORDAM os Ministros do Tribunal de Contas da União, reunidos em sessão da Primeira Câmara, diante das razões expostas pelo relator e com fundamento na Constituição Federal, art. 71, III e IX, e na Lei 8.443/1992, arts. 1º, V, e 39, II, em:
9.1. conhecer do pedido de reexame, para, no mérito, negar-lhe provimento;
9.2. dar ciência da presente deliberação ao recorrente e ao órgão jurisdicionado.

Pedido de reexame interposto contra o Acórdão 5.993/2021-1ª Câmara, que considerou ilegal e negou registro a ato de aposentadoria emitido no âmbito do Tribunal Regional do Trabalho da 21ª Região/RN

Primeira Câmara

Tribunal Regional do Trabalho da 21ª Região/RN.

3. Interessados/Responsáveis:
3.1. Interessados: Paulo de Tarso Bezerra (XXX.126.704-XX); Paulo de Tarso Bezerra (XXX.126.704-XX); Sonia Maria Ramos Furtado (XXX.663.344-XX)

13.1. Ministros presentes: Jorge Oliveira (na Presidência) e Benjamin Zymler (Relator).
13.2. Ministro-Substituto convocado: André Luís de Carvalho.
13.3. Ministro-Substituto presente: Weder de Oliveira.

BENJAMIN ZYMLER

Adoto como relatório o parecer da unidade técnica, cujos termos são os seguintes:
"INTRODUÇÃO
1.	Trata-se de pedido de reexame (peça 23) interposto por Paulo de Tarso Bezerra, ex-servidor do Tribunal Regional do Trabalho da 21ª Região/RN, contra o Acórdão 5993/2021-TCU-Primeira Câmara (peça 9) , que teve como relator o Excelentíssimo Senhor Ministro Walton Alencar Rodrigues.
1.1.	A deliberação recorrida apresenta o seguinte teor:
VISTOS, relatados e discutidos estes autos de ato de concessão de aposentadoria.
ACORDAM os Ministros do Tribunal de Contas da União, reunidos em sessão da Primeira Câmara, diante das razões expostas pelo Relator, em:
9.1. considerar ilegais os presentes atos de concessão de aposentadoria, negando-lhes registro;
9.2. dispensar o ressarcimento das quantias indevidamente recebidas de boa-fé, consoante o disposto no Enunciado 106 da Súmula de Jurisprudência deste Tribunal;
9.3. determinar ao órgão de origem que:
9.3.1. providencie, no prazo de 15 dias, contados a partir da ciência deste acórdão, a suspensão dos pagamentos decorrentes das aposentadorias consideradas ilegais, sob pena de responsabilidade solidária da autoridade administrativa omissa;
9.3.2. promova o destaque das parcelas de quintos incorporadas com amparo em funções comissionadas exercidas entre 8/4/1998 e 4/9/2001 e transforme-as em "Parcela Compensatória" a ser absorvida por quaisquer reajustes futuros, consoante decidido pelo STF no RE 638.115/CE;
9.3.3. corrija, nos assentamentos funcionais de Paulo de Tarso Bezerra, o percentual recebido a título de anuênios, uma vez que não há respaldo na jurisprudência deste Tribunal para averbar tempo de serviço prestado com rompimento de vínculo jurídico com a administração pública;
9.3.4. emita, no prazo de 30 dias, novos atos de aposentadorias, livres das irregularidades detectadas, e submeta-os a registro do Tribunal;
9.3.5. comprove ao Tribunal, no prazo de 30 dias, a ciência do inteiro teor desta deliberação aos interessados, juntando aos autos os comprovantes de notificação;
9.3.6. alerte os interessados de que o efeito suspensivo proveniente da interposição de eventuais recursos não os exime da devolução dos valores percebidos indevidamente após a respectiva notificação, caso os recursos não sejam providos. (destacamos e sublinhamos) 
HISTÓRICO
2.	O ato de aposentadoria de Paulo de Tarso Bezerra foi julgado ilegal, por constar dos autos a informação de que a incorporação de parcela de quintos/décimos, referente ao exercício de função de confiança posterior ao advento da Lei 9.624/1998, decorria de decisão administrativa e, por isso, devia o órgão de origem providenciar sua conversão em "Parcela Compensatória", observada a modulação estabelecida pelo STF no âmbito do RE 638.115/CE.
2.1.	Verificou-se, ainda, a irregular averbação, para fins de anuênios, do tempo de serviço militar prestado no período de 28/1/1978 a 28/4/1979, uma vez que houve rompimento de vínculo jurídico com a administração pública após essa data.
ADMISSIBILIDADE
3.	Reitera-se o exame de admissibilidade realizado pelo Sar/Serur (peças 24 e 25) , que opinou pelo conhecimento do recurso, nos termos do artigo 48 da Lei 8.443/1992, c/c os artigos 285 e 286, parágrafo único, do RI/TCU, suspendendo-se os efeitos dos subitens 9.1, 9.3, 9.3.1, 9.3.2, 9.3.3 e 9.3.4 do Acórdão 5993/2021-TCU-Primeira Câmara. O Excelentíssimo Senhor Ministro Benjamin Zymler, mediante despacho de peça 28, concordou com esta unidade técnica. 
EXAME DE MÉRITO
4.	Delimitação
4.1.	Constitui objeto do presente recurso definir se:
é o caso de transformar os quintos relativos ao período de 8/4/1998 a 4/9/2001 em "Parcela Compensatória" a ser absorvida por quaisquer reajustes futuros, conforme modulação de efeitos prevista no RE 638.115/CE;
houve afronta ao RE 638.115/CE pelo acórdão recorrido ao considerar ilegal o ato de aposentadoria que contempla o pagamento de quintos incorporados após 8/4/1998;
é regular a averbação, para fins de anuênios, do tempo de serviço militar prestado com rompimento de vínculo jurídico com a administração pública.
5.	Da transformação dos quintos em "Parcela Compensatória"
5.1.	Defende o recorrente a manutenção do pagamento de quintos, decorrentes do exercício de função de confiança após o advento da Lei 9.624/1998, com base nos seguintes argumentos.
5.2.	A incorporação de parcela de quintos/décimos, referentes ao período de 8/4/1998 a 4/9/2001, encontra amparo na decisão judicial transitada em julgado, proferida no Processo 2004.3400.048565-0/DF (Justiça Federal de Primeiro Grau - Seção Judiciária do Distrito Federal) , movido pela Associação Nacional dos Servidores da Justiça do Trabalho (Anajustra) , em favor de todos os associados, incluso o recorrente (peça 23) .
5.3.	Assim, requer que seja reconhecido o direito à restauração e manutenção da parcela de quintos em seus proventos, a título de vantagem pessoal nominalmente identificada, conforme modulação assegurada pelo STF no RE 638.115-CE.
Análise:
5.4.	Convém, de pronto, transcrever excerto do voto condutor do acórdão recorrido que trata da irregularidade em relação aos quintos:
Sendo assim, com ressalvas da minha posição pessoal, considerando a informação da Sefip de que os quintos irregulares foram concedidos aos ex-servidores, por decisão administrativa, anuo à proposta da unidade, no sentido de que seja determinado ao gestor de pessoal do órgão de origem que promova, na folha de pagamento dos servidores, o destaque dos valores correspondentes a quintos incorporados com amparo em funções comissionadas exercidas entre 8/4/1998 a 4/9/2001, transformando-os em "Parcela Compensatória" a ser absorvida por quaisquer reajustes futuros, consoante decidido pelo STF no aludido RE 638.115/CE. (destaques acrescidos) 
5.5.	Ocorre que, no presente pedido de reexame, houve a apresentação de cópia do Processo 2004.3400.048565-0/DF (Justiça Federal de Primeiro Grau - Seção Judiciária do Distrito Federal) , movido pela Associação Nacional dos Servidores da Justiça do Trabalho (Anajustra) , em favor de todos os associados, entre eles o recorrente (peça 23) , cuja decisão judicial já transitada em julgado assegurou o direito à incorporação dos quintos em comento.
5.6.	Tendo sido comprovado que a vantagem percebida pelo ex-servidor está amparada por decisão judicial transitada em julgado, entende-se que deve ser tornada sem efeito a determinação contida no item 9.3.2 do acórdão recorrido, haja vista a modulação de efeitos do RE 638.115/CE que assegura a manutenção da parcela de quintos, incorporados entre 8/4/1998 e 4/9/2001, imune à absorção por reajustes futuros, ficando, por isso, afastada a sua transformação em "Parcela Compensatória".
5.7.	Dessa forma, opina-se pelo acolhimento das alegações apresentadas.
6.	Da possível afronta ao RE 638.115/CE pelo acórdão recorrido ao considerar ilegal o pagamento de quintos/décimos incorporadas após 8/4/1998
6.1.	Aduz o ex-servidor que o STF, em julgamento de embargos de declaração no RE 638.115/CE, reposicionou-se acerca da matéria e, embora tenha mantido o entendimento pela ilegalidade do pagamento da vantagem de quintos posteriores a 08/04/1998, modulou sua decisão, reconhecendo ser indevida a cessação imediata de pagamento daqueles amparados por decisão judicial transitada em julgado.
6.2.	Em que pese a atual jurisprudência da Corte de Contas não permitir a continuidade da percepção da incorporação de quintos pelo exercício de função comissionada/cargo em comissão, de parcelas implementadas a partir do dia 08/04/1998, o recorrente é beneficiário de decisão judicial transitada em julgado, prolatada nos autos do Processo 2004.34.00.048565-0 (7ª Vara Federal do Distrito Federal) , movido pela Anajustra (peça 23) .
Análise
6.3.	Cumpre ressaltar que a comprovação do trânsito em julgado, por si só, não possui o condão de alterar o julgamento pela ilegalidade do ato de aposentadoria pela Corte de Contas, pois que o STF deixou assente que a incorporação de quintos, no período de 8/4/1998 até 4/9/2001, ofende o princípio da legalidade, nos termos da tese firmada em sede de repercussão geral, Tema 395. 
6.4.	Convém mencionar que o TCU tem posicionamento do Plenário de como os órgãos jurisdicionados devem proceder em relação às parcelas de quintos/décimos de funções comissionadas exercidas entre 8/4/1998 a 4/9/2001, conforme o Acórdão 1255/2020-TCU-Plenário (Relator Ministro-Substituto Marcos Bemquerer Costa) a seguir transcrito no que é pertinente:
9.2. com a finalidade de orientar o tratamento do tema relacionado ao pagamento da rubrica de "opção" do art. 2º da Lei 8.911/1994 e à incorporação de "quintos", dar ciência ao Senado Federal de que:
 (...) 
9.2.2. deve-se verificar a origem do pagamento de "quintos", se advindos de decisão judicial transitada em julgado ou não ou ainda de decisão administrativa e, na hipótese em que não houver decisão judicial passada em julgado ou quando se tratar de decisão administrativa, a vantagem de "quintos" incorporada com fulcro em funções comissionadas exercidas entre 8/4/1998 a 4/9/2001 deve ser destacada e transformada em "parcela compensatória" a ser absorvida por reajustes futuros concedidos nos proventos, na linha da solução definitiva da controvérsia conferida à matéria pela Suprema Corte, por meio do RE 638.115/CE, e consoante o Acórdão 442/2020-TCU-Segunda Câmara (Relator Ministro Substituto Marcos Bemquerer Costa) .
6.5.	Assim, mesmo nas situações em que as parcelas de quintos/décimos foram incorporadas após 8/4/1998, com base em decisão judicial transitada em julgado, o ato concessório de aposentadoria é ilegal e não é registrado. O provimento judicial somente impede a suspensão dos pagamentos das parcelas indevidas. Acerca da questão, cabe trazer à baila excerto do voto condutor do Acórdão 3842/2020-TCU-Primeira Câmara (Relator Ministro Walton Alencar Rodrigues) :
A esta altura, todavia, nova decisão do STF, proferida em embargos de declaração com efeitos infringentes, opostos no âmbito do mesmo RE 638.115/CE, alterou o entendimento até então tranquilamente adotado. Em 18/12/2019, o Plenário do STF modulou os efeitos da decisão para, no que interessa a estes autos, acolher parcialmente os embargos de declaração, com efeitos infringentes, e "reconhecer indevida a cessação imediata do pagamento dos quintos quando fundado em decisão judicial transitada em julgado".
A decisão divulgada no sítio eletrônico do STF não afasta a ilegitimidade do pagamento dos quintos nas condições anteriormente descritas, mas modula efeitos para os que os recebem por força de decisão judicial, transitada ou não em julgado, e de decisão administrativa.
Feita tal distinção e devidamente caracterizada inadequação do benefício aos dispositivos legais aplicáveis à matéria, é certo que o recente julgado do STF não pode compelir esta Casa, cuja competência de apreciar a legalidade de atos de pessoal foi atribuída pela própria Constituição Federal (art. 71, inciso III) , a contrariar suas convicções, a jurisprudência consolidada dos tribunais superiores e os fatos consignados nos autos, para registrar ato de pessoal manifestamente irregular, salvo na esporádica hipótese de trânsito em julgado de processo em que o TCU foi parte e que teve por finalidade específica o respectivo registro (vide MS 23.665/DF e MS 22.009/MG) , que não é o caso destes autos.
Todavia, sem transgredir frontalmente o provimento jurisdicional, não há como a Universidade Federal de Santa Maria promover a cessação dos pagamentos, apesar do desequilíbrio que causam ao sistema previdenciário.
Em circunstâncias análogas, este Tribunal tem considerado ilegais e negado registro aos atos de aposentadoria que contêm parcelas conferidas pelo Judiciário em contrariedade com o entendimento do TCU, sem, contudo, determinar a suspensão do pagamento nem informar sobre a possibilidade de edição de novo ato eivado das irregularidades. Nesse sentido, cito, entre outros, os Acórdãos 1.910/2004 e 11.079/2019, da 1ª Câmara, 5.797/2014, da 2ª Câmara, e 1.857/2003, do Plenário.
O julgamento pela ilegalidade sem suspensão do pagamento consolidou-se no TCU na esteira de um sem número de decisões do STF, entre as quais as proferidas no âmbito dos Mandados de Segurança 23.758, 24.529, 24.569, 24.939, 25.460, 26.086, 26.088, 26.132, 26.156, 26.186, 26.228, 26.271, 26.387, 26.408, 26.443, 27.374, 27.551, 27.575, 27.649, 27.732, 23.665 e 33528. Do último, transcrevo o trecho a seguir:
"E que o fundamento em que se apoia a pretensão mandamental ora em exame tem o beneplácito da jurisprudência do Supremo Tribunal Federal, que, em sucessivos precedentes, tem reconhecido, quer em decisões monocráticas, quer em julgamentos colegiados, ser integralmente oponível ao E. Tribunal de Contas da União a autoridade da coisa julgada, cuja eficácia subordinante, desse modo, não poderá ser transgredida por qualquer órgão estatal, inclusive pela própria Corte de Contas.
 (...) 
Vê-se, pois, que o E. Tribunal de Contas da União não dispõe, constitucionalmente, de poder para rever decisão judicial transitada em julgado (RTJ 193/556-557, Rel. Min. CARLOS VELLOSO) nem para determinar a suspensão de benefícios garantidos por sentença impregnada da autoridade da coisa julgada (AI 471.430-AgR/DF, Rel. Min. EROS GRAU) , ainda que o direito reconhecido pelo Poder Judiciário não tenha o beneplácito da jurisprudência prevalecente no âmbito do Supremo Tribunal Federal, pois a 'res judicata', em matéria civil, só pode ser legitimamente desconstituída mediante ação rescisória:"
Ao deixar de determinar a suspensão do pagamento, o TCU evita que o jurisdicionado seja forçado a escolher entre obedecer à sua ordem, sujeitando-se a detenção, multa e prisão em flagrante por descumprimento de decisão judicial, e ignorá-la, sujeitando-se à multa do art. 58 da Lei 8.443/1992.
Ante o exposto, julgo ilegais os atos de concessão inicial e de alteração de aposentadoria de Nelcindo Nascimento Terra, nego-lhes registro e VOTO no sentido de que o Tribunal adote a deliberação que ora submeto à apreciação deste Colegiado.
6.6.	Diante disso, opina-se pela rejeição das alegações do recorrente.
7.	Da averbação de tempo de serviço militar para fins de anuênios
7.1.	Aduz-se que é regular a averbação, para fins de anuênios, do tempo de serviço militar prestado com rompimento de vínculo jurídico com a administração pública, com base nos seguintes argumentos.
7.2.	Transcreve os arts. 67, 100, 101 e 103 da Lei 8.112/1990, bem como o art. 2º da Lei 9.784/1999, grifando trecho do inciso XIII de seu parágrafo único: "vedada a aplicação retroativa de nova interpretação".  
7.3.	Tendo averbado tempo de serviço militar, prestado ao Ministério da Marinha, no período de 28/1/1978 a 28/4/1979 (455 dias) , faz jus à contagem para todos os efeitos legais, inclusive para Adicional por Tempo de Serviço (anuênios) , na forma do art. 100 da Lei 8.112/1990, por ter adquirido o direito a 1% (um por cento) do referido adicional, com fulcro no art. 67 da referida lei, em sua redação original, observando-se a inexistência de motivos legais para que o tempo de serviço militar obrigatório não seja computado para fins de anuênios, ressalvada a exceção prevista em lei, do serviço prestado na forma de tiro de guerra.
7.4.	Relativamente ao tempo de serviço para aposentadoria, ressaltou que a informação contida no presente processo é incorreta, pois solicitou e obteve o cômputo em dobro de dois meses de Licença Prêmio por Assiduidade (120 dias) , adquirida anteriormente à edição da EC 20/1998, resultando em tempo contributivo superior aos 38 anos exigidos.
Análise
7.5.	No mapa de tempo de serviço, inserido no ato de peça 2, encontram-se discriminados os seguintes períodos, totalizando 37 anos, 9 meses e 18 dias:
	- militar (art. 100 da Lei 8.112/1990) = 28/1/1978 a 28/4/1979
	- serviço público civil (Ministério da Fazenda) = 26/2/1981 a 18/6/1992
	- tempo de carreira (TRT da 21ª Região) = 19/6/1992 a 1/9/2017
7.6.	Quanto à contagem em dobro da Licença Prêmio por Assiduidade, cabe ao órgão de origem providenciar a retificação do mapa de tempo de serviço do novo ato de concessão de aposentadoria do ex-servidor a ser encaminhado para apreciação da Corte de Contas (subitem 9.3.4 do acórdão recorrido) .
7.7.	No que tange à averbação, para fins de anuênios, do tempo de serviço militar prestado com rompimento de vínculo jurídico com a administração pública, observa-se que a jurisprudência do Tribunal de Contas da União é no sentido de que a percepção de Adicional por Tempo de Serviço depende do preenchimento de dois requisitos:
o cumprimento do tempo de serviço público pleiteado durante a vigência da legislação que gerou essa vantagem; e 
o não rompimento do vínculo jurídico do servidor com a Administração.
7.8.	Reproduz-se, a seguir, trecho do voto condutor do Acórdão 13914/2020-TCU-Segunda Câmara, de relatoria do Ministro-Substituto Marcos Bemquerer Costa:
8. Conforme exposto pela Sefip, a jurisprudência deste Tribunal, exemplificada no Acórdão 4322/2015-TCU-Primeira Câmara (Relator Ministro Bruno Dantas) , reconhece o direito do servidor público civil ao cômputo do tempo de serviço público para fins de anuênio prestado até 8/3/1999, limite para a concessão da referida vantagem no regime estatutário. 
9. Idêntica orientação se aplica aos anuênios de servidor público civil obtidos com base no anterior desempenho de serviço público militar, nos termos do Acórdão 2473/2009-TCU-Plenário, Relator Ministro José Jorge, mantido, quanto ao mérito, pelos Acórdãos Plenários 2.910/2010 (Relator Ministro Valmir Campelo) , 2.738/2014 (sob a minha relatoria) e 3.427/2013 (Relatora Ministra Ana Arraes) .
10. No caso em tela, muito embora o tempo de serviço militar considerado para o cálculo da referida vantagem seja anterior ao marco de 8/3/1999, que assinala a extinção do direito à incorporação no regime estatutário, seu cômputo é indevido porque, em momento intermediário, houve o rompimento do vínculo do interessado com o serviço público de qualquer espécie, mediante desempenho de atividades privadas sujeitas ao regime geral de aposentadoria do Instituto Nacional de Seguridade Social, de 1º/6/1974 a 30/12/1975 e de 1º/10/1976 a 31/1/1985, conforme se observa no quadro-resumo de tempo de serviço e contribuição acima transcrito. 
7.9.	Assim, não basta que o tempo de serviço seja computável para fins de anuênios, mas também que seja ininterrupto, conforme Nota Técnica 282/2011/CGNOR/DENOP/SRH/MP, de 13/06/2011, que remete ao Parecer AGU 13/2000, aprovado pelo Presidente da República em 11/12/2000 e, portanto, vinculante para toda a Administração Pública Federal. Nesse contexto, o tempo de serviço prestado sob o Regime dos Militares tem ampla eficácia, inclusive para efeitos de geração do Adicional por Tempo de Serviço e tempo ficto, desde que tenha sido adquirido na vigência da legislação que gerou as referidas vantagens, e que não tenha havido rompimento do vínculo jurídico do servidor com a Administração.
7.10.	No caso concreto, constata-se que houve rompimento de vínculo jurídico do servidor com a Administração Pública, após o término do serviço militar em 28/4/1979 e ingresso no Ministério da Fazenda em 26/2/1981, razão pela qual tal tempo não pode ser computado para fins de anuênios.
7.11.	Relativamente à menção pelo recorrente às disposições do art. 2º da Lei 9.784/1999, entende-se que não houve aplicação retroativa de nova interpretação, uma vez que o parecer da Advocacia-Geral da União, acima referido, foi aprovado ainda no ano 2000 e a jurisprudência da Corte de Contas mantem-se no mesmo sentido desde os idos de 2009 (Acórdão 2473/2009-TCU-Plenário, Relator Ministro José Jorge, e 1.450/2018-TCU-2ª Câmara, Relator Ministro Augusto Nardes) .
CONCLUSÃO
8.	Da análise de mérito, conclui-se que:
não é o caso de transformar os quintos relativos ao período de 8/4/1998 a 4/9/2001 em "Parcela Compensatória" a ser absorvida por quaisquer reajustes futuros, ante a comprovação de que o aposentado é beneficiário de decisão judicial transitada em julgado, que ampara a continuidade dos pagamentos, conforme modulação de efeitos fixada pelo STF no RE 638.115/CE; 
não houve afronta ao RE 638.115/CE pelo acórdão recorrido ao considerar ilegal o ato de aposentadoria que contempla o pagamento de quintos incorporados após 8/4/1998;
é irregular a averbação, para fins de anuênios, do tempo de serviço militar prestado com rompimento de vínculo jurídico com a administração pública.
8.1.	Por conseguinte, deve-se dar provimento parcial ao presente recurso, de modo a afastar a determinação para destaque dos quintos, incorporados com amparo em funções comissionadas exercidas entre 8/4/1998 e 4/9/2001, e sua transformação em "Parcela Compensatória" a ser absorvida por reajustes futuros.
PROPOSTA DE ENCAMINHAMENTO
9.	Ante o exposto, submetem-se os autos à consideração superior, propondo-se, com fundamento no art. 48 da Lei 8.443/1992:
conhecer do recurso e, no mérito, dar-lhe provimento parcial, tornando sem efeito o item 9.3.2 do acórdão recorrido;
informar ao recorrente e demais interessados do acórdão a ser proferido, destacando que o relatório e o voto que o fundamentam podem ser acessados por meio do endereço eletrônico www.tcu.gov.br/acordaos."
2.	O Ministério Público junto a esta Corte de Contas divergiu parcialmente da unidade técnica, asseverando o seguinte:
"[...] no caso dos autos, o interessado, após o ingresso no RJU, em nenhum momento deixou o seu cargo efetivo original, até a sua inativação, circunstância que evidencia a sua total dessemelhança com as matérias tratadas naquelas consultas.
	Por fim, mas não menos importante, convém ter presente a declaração do Ministro Walton Alencar Rodrigues sobre a majoritária jurisprudência do Tribunal de Contas da União quanto ao direito de o servidor incorporar o adicional por tempo de serviço, sem ressalvas, porquanto consolidada ao longo de mais de 30 anos, desde a criação da vantagem pela Lei 8.112/1990.
	A aposentadoria de Paulo de Tarso Bezerra é ilegal unicamente em razão dos pagamentos de quintos incorporados em desconformidade com o RE 638.115/CE.
	Ante o exposto, o Ministério Público de Contas manifesta-se no sentido de conhecer do presente recurso e, no mérito, dar a ele provimento parcial, tornado se efeito o item 9.3.2, em relação ao recorrente, e o item 9.3.3, ambos do Acórdão 5993/2021-TCU-Primeira Câmara."
	É o Relatório.

não há.

Procurador Júlio Marcelo de Oliveira.

PEDIDO DE REEXAME. APOSENTADORIA. CONSIDERAÇÃO DE TEMPO DE SERVIÇO PRESTADO ÀS FORÇAS ARMADAS PARA CONCESSÃO DE ANUÊNIOS. IMPOSSIBILIDADE. EXISTÊNCIA DE ROMPIMENTO DE VÍNCULO COM A ADMINISTRAÇÃO FEDERAL. JURISPRUDÊNCIA DO TCU SOBRE A MATÉRIA. INCORPORAÇÃO DE "QUINTOS". AUSÊNCIA DE COMPROVAÇÃO DE QUE O SERVIDOR TENHA SIDO EFETIVAMENTE BENEFICIADO POR DECISÃO JUDICIAL TRANSITADA EM JULGADO. MANUTENÇÃO DA DECISÃO RECORRIDA. CONHECIMENTO E IMPROVIMENTO DO RECURSO.

APOSENTADORIA (APOS)

Secretaria de Fiscalização de Integridade de Atos e Pagamentos de Pessoal e de Benefícios Sociais (Sefip).

Trata-se de pedido de reexame interposto pelo Sr. Paulo de Tarso Bezerra contra os termos do Acórdão 5993/2021-TCU-Primeira Câmara, que considerou ilegal e negou registro ao seu ato de aposentadoria emitido no âmbito do Tribunal Regional do Trabalho da 21ª Região/RN.
2.	Segundo a decisão recorrida, de Relatoria do Ministro Walton Alencar Rodrigues:
"Sendo assim, com ressalvas da minha posição pessoal, considerando a informação da Sefip de que os quintos irregulares foram concedidos aos ex-servidores, por decisão administrativa, anuo à proposta da unidade, no sentido de que seja determinado ao gestor de pessoal do órgão de origem que promova, na folha de pagamento dos servidores, o destaque dos valores correspondentes a quintos incorporados com amparo em funções comissionadas exercidas entre 8/4/1998 a 4/9/2001, transformando-os em "Parcela Compensatória" a ser absorvida por quaisquer reajustes futuros, consoante decidido pelo STF no aludido RE 638.115/CE.
No que tange ao interessado Paulo de Tarso Bezerra, verificou-se, ainda, a equivocada averbação do tempo de serviço prestado no período de 28/1/1978 a 28/4/1979, para fins de anuênios, uma vez que houve rompimento de vínculo jurídico com a administração pública após essa data, razão pela qual tal interregno não pode integrar a base de cálculo do adicional por tempo de serviço.
Por fim, aquiesço à proposta do Parquet especializado no sentido de não determinar retorno do inativo Paulo de Tarso Bezerra à atividade, visto que o inativo cumpriu posteriormente todos os requisitos exigidos pelo art. 3º da Emenda Constitucional 47/2005, ficando sanada a falha aduzida pela unidade técnica, nos termos do art. 260, § 4º, do Regimento Interno. Não obstante, reforço que o ato deve ter o registro negado pelos demais motivos mencionados nos pareceres constantes dos autos."  (grifos acrescidos) .
3.	Em suas razões recursais, afirma o recorrente, em síntese, que: i) faz jus à averbação do tempo de serviço militar para fins de concessão de adicional de tempo de serviço, o qual equivaleria a 1%, conforme previso no art. 67 c/c o art. 100, ambos da Lei 8.112/1990; e ii) não é possível a transformação dos "quintos" incorporados em parcela compensatória, por ser beneficiário de decisão judicial transitada em julgado decorrente de ação ajuizada pela Associação Nacional dos Servidores da Justiça do Trabalho - ANAJUSTRA, que teria tramitado perante a 7ª Vara Federal do Distrito Federal (Processo 2004.34.00.048565-0) .
4.	A unidade técnica manifesta-se no sentido de que se dê parcial provimento ao recurso, tão somente para tornar sem efeito o item 9.3.2 da deliberação recorrida, de modo a afastar a determinação para destaque dos "quintos" incorporados com amparo em funções comissionadas exercidas entre 8/4/1998 e 4/9/2001 e sua transformação em "parcela compensatória" a ser absorvida por reajustes futuros. Com efeito, concluiu a Serur que:
"a) não é o caso de transformar os quintos relativos ao período de 8/4/1998 a 4/9/2001 em "Parcela Compensatória" a ser absorvida por quaisquer reajustes futuros, ante a comprovação de que o aposentado é beneficiário de decisão judicial transitada em julgado, que ampara a continuidade dos pagamentos, conforme modulação de efeitos fixada pelo STF no RE 638.115/CE;
b) não houve afronta ao RE 638.115/CE pelo acórdão recorrido ao considerar ilegal o ato de aposentadoria que contempla o pagamento de quintos incorporados após 8/4/1998; 
c) é irregular a averbação, para fins de anuênios, do tempo de serviço militar prestado com rompimento de vínculo jurídico com a administração pública."
5.	O Ministério Público junto a esta Corte de Contas também se manifesta pelo provimento parcial do pedido de reexame interposto, só que em maior amplitude em relação à proposta da unidade técnica, por entender ser regular os anuênios computados em favor do recorrente, haja vista não ter sido constatado qualquer rompimento de vínculo com a administração pública. Daí a necessidade de se tornar sem efeito o item 9.3.2 e também o 9.3.3 do acórdão recorrido.
6.	Da análise dos autos, entendo que o presente pedido de reexame merece desfecho diverso do propugnado pela unidade técnica e pelo órgão ministerial.
7.	No que diz respeito ao cômputo do tempo de serviço militar para fins de anuênio, a jurisprudência desta Corte, lastreada na Nota Técnica 282/2011/CGNOR/DENOP/SRH/MP - oriunda, como se vê, do órgão central do Sistema de Pessoal Civil da Administração Federal (Sipec) -, não admite a utilização, para a concessão de anuênios, de períodos descontínuos de trabalho. 
8.	Em outras palavras, havendo intervalo entre o desligamento de um cargo público federal e a admissão num outro, o tempo de serviço prestado no primeiro vínculo não pode ser computado para a concessão de anuênios no segundo. Veja-se, a propósito, o entendimento adotado pelo Plenário deste Tribunal em consulta:
Acórdão 1424/2020-TCU-Plenário
"9.1.1 em consonância com a jurisprudência dessa Corte de Contas, assentada desde o Acórdão 3055/2009-TCU-Plenário  (relator: Ministro-substituto Weder de Oliveira) , o rompimento do vínculo jurídico do servidor com a Administração Pública Federal é obstáculo ao restabelecimento de vantagens da Lei 8.112/1990, independentemente do momento em que o servidor é investido novamente em outro cargo público federal, se antes ou depois da revogação da legislação que instituiu a vantagem anteriormente concedida;"  (grifos acrescidos) .
9.	No caso concreto, segundo informam os autos, o recorrente trabalhou para o Poder Executivo federal no período de 26/2/1981 a 18/6/1992, tendo ingressado, posteriormente, em cargo do Poder Judiciário federal, ininterruptamente, no período de 19/6/1992 a 1/9/2017, quando se inativou no cargo de analista judiciário. Afora isso, averbou um ano e três meses de serviço militar (28/1/1978 a 28/4/1979) , junto às Forças Armadas (peça 3) .
10.	Como se vê, entre o encerramento da passagem do recorrente pelas Forças Armadas e seu posterior ingresso no regime estatutário federal, passaram-se quase dois anos, circunstância esta impeditiva do aproveitamento daquele período inicial de trabalho - ainda que qualificado como tempo de serviço público federal (militar) - para fins de anuênio.
11.	Não há, portanto, nesse particular, qualquer reparo a ser feito na decisão recorrida.
12.	Quanto ao destaque dos "quintos" incorporados e sua transformação em parcela compensatória, da análise da documentação constante dos autos e diversamente do consignado pela unidade técnica e pelo órgão ministerial, entendo não haver prova efetiva no sentido de que o recorrente fora efetivamente beneficiado por decisão judicial transitada em julgado.
13.	Nesse particular, registro que o Supremo Tribunal Federal, ao julgar processos relacionados à temática da legitimidade e da eficácia subjetiva do ajuizamento de ações coletivas por entidades associativas, fixou, em repercussão geral, as seguintes teses de julgamento (grifos acrescidos) :
Tema 82 (RE 573232) 
"I - A previsão estatutária genérica não é suficiente para legitimar a atuação, em Juízo, de associações na defesa de direitos dos filiados, sendo indispensável autorização expressa, ainda que deliberada em assembleia, nos termos do artigo 5º, inciso XXI, da Constituição Federal;
II - As balizas subjetivas do título judicial, formalizado em ação proposta por associação, são definidas pela representação no processo de conhecimento, limitada a execução aos associados apontados na inicial."
Tema 499 (RE 612043) 
"A eficácia subjetiva da coisa julgada formada a partir de ação coletiva, de rito ordinário, ajuizada por associação civil na defesa de interesses dos associados, somente alcança os filiados, residentes no âmbito da jurisdição do órgão julgador, que o fossem em momento anterior ou até a data da propositura da demanda, constantes da relação jurídica juntada à inicial do processo de conhecimento".
14.	Desse modo, o fato de o servidor interessado constar como parte em processo de cumprimento de sentença de ação coletiva, por si só, não se constitui em prova cabal de que ele, de fato, tenha sido efetivamente beneficiado pela decisão judicial transitada em julgado.
15.	Registre-se, por fim, que, no ato de aposentadoria submetido à apreciação deste Tribunal, não se fez qualquer alusão à concessão de "quintos" com base em decisão judicial, extraindo-se daí que o pagamento da parcela teve fundamento eminentemente administrativo.
Ante o exposto, VOTO por que o Tribunal adote a deliberação que ora submeto a este Colegiado.
TCU, Sala das Sessões, em 9 de novembro de 2021.
BENJAMIN ZYMLER 
Relator